臺灣高等法院民事判決　九十一年度上字第四六二號
　　上　訴　人　乙○○
　　被 上訴 人　子○○
　　　　　　　　癸○○
　　　　　　　　庚○○
　　　　　　　　己○○
　　　　　　　　辛○○
　　　　　　　　壬○○○
　　　　　　　　丙○○
　　　　　　　　丑○○○
　　　　　　　　甲　○
　　　　　　　　丁○○
　　　　　　　　戊○○
右當事人間請求確認抵押債權不存在事件，上訴人對於中華民國九十一年四月二十三
日臺灣士林地方法院九十年度訴字第一六三四號第一審判決提起上訴，本院判決如左
：
    主    文
上訴駁回。
第二審訴訟費用由上訴人負擔。
原判決主文第一項原記載「設立登記以被告日益窯業股份有限公司為債務人、權利存
續期間八十七年七月二日至起九十年七月一日止之本金最高限額新台幣佰貳拾萬元
抵押權所擔保之債權不存在」部分，應更正為「設立登記以日益窯業股份有限公司為
債務人、權利存續期間八十七年七月二日至起九十年七月一日止之最高限額新台幣
佰貳拾萬元抵押權所擔保之債權不存在」。
    事實及理由
一、被上訴人起訴主張：彼等為訴外人日益窯業股份有限公司（下稱日益公司）之債
    權人，於八十九年三月間向台灣士林地方法院民事執行處聲請拍賣日益公司所有
    位於台北市○○區○○段五小段九十六地號土地（下稱系爭土地），經該院以八
    十九年民執字第四三０六號執行事件受理在案。日益公司前於八十七年七月二日
    提供系爭土地，以上訴人為債權人，日益公司為債務人，設定最高限額新台幣（
    下同）三百二十萬元，約定存續期間八十七年七月二日至九十年七月一日，清償
    日為九十年七月一日之抵押權，並經台北市士林地政事務所以八七北投字第一四
    三四六號收件為抵押權設定登記。上訴人於上開執行程序中即九十年六月十五日
    以抵押權人身分具狀參與分配，惟其提出之債權憑證為訴外人張金法所簽發面額
    三百二十萬元之本票一紙，此乃張金法個人之債務，應不在本件抵押權所擔保範
    圍內。上訴人雖主張本件抵押權係為擔保日益公司自七十六年八月三日至八十七
    年七月一止陸續向其借得之三百二十萬借款債務，惟依上訴人所提資料，其借款
    金額充其量不過一百七十五萬元，且上訴人未舉證證明有交付借款之事實，其契
    約未生效力。何況本件最高限額抵押權定有存續期間，且未約定擔保既已發生之
    債權，自應以存續期間內所發生之債權，始為抵押權效力所及，故上訴人所主張
    自七十六年八月三日至八十七年三月二十四之債權縱為真正，亦非本件抵押權所
    擔保之範圍。且依日益公司八十七年七月一日股東會臨時會決議所載，乃擬向上
    訴人借款三百二十萬元，並提供系爭土地設定抵押權為擔保，益見本件抵押權是
    擔保將來之債權。何況日益公司早於八十五年間已無營業，何有因公司業務需要
    而向上訴人借款之必要？又依該會議記錄所載，亦可知日益公司當時尚未借到借
    款，而上訴人復無法證明於本件抵押權存續期間確有交付借款予日益公司之事實
    ，則上訴人對系爭土地自無抵押債權存在。爰訴請判決確認上訴人就系爭土地所
    有權全部，於八十七年七月二日經台北市士林地政事務所以八七北投字第一四三
    四六號收件，設定登記以日益公司為債務人，權利存續期間自八十七年七月二日
    起至九十年七月一日止之最高限額三百二十萬元抵押權所擔保之債權不存在。原
    審判決被上訴人勝訴，並就上訴人之上訴，聲明上訴駁回。
二、上訴人則以：日益公司早於七十六年八月三日即向上訴人借款，連同利息計一百
    三十一萬四百元，當時即交付系爭土地所有權狀予上訴人，約定由上訴人設定抵
    押權。嗣於八十七年三月九日、十日、二十四日，日益公司又分別向上訴人借款
    六十五萬元、五十九萬元、五萬元，迄八十七年七月一日止，日益公司已陸續向
    上訴人借得三百二十萬元，日益公司乃於當日召開股東臨時會，決議將系爭土地
    提供上訴人辦理第一順位抵押權設定登記，並由日益公司法定代理人張金法簽發
    面額三百二十萬元之本票作為上開最高限額抵押權之債權憑證。又最高限額抵押
    權係擔保抵押權設立前已發生及設立後於存續期間發生之債權，上訴人對日益公
    司之債權發生在八十七年七月一日以前，自為本件抵押權所擔保等語，資為抗辯
    。原審判決上訴人敗訴，上訴人不服，提起上訴，聲明：(一)原判決廢棄。(二)右廢
    棄部分，被上訴人在第一審之訴駁回。
三、查被上訴人主張其為日益公司之債權人，於八十九年三月間向台灣士林地方法院
    民事執行處聲請拍賣日益公司所有系爭土地。日益公司於八十七年七月二日提供
    系爭土地，以上訴人為債權人，日益公司為債務人，設定最高限額新台幣（下同
    ）三百二十萬元，約定存續期間八十七年七月二日至九十年七月一日，清償日為
    九十年七月一日之抵押權，並經台北市士林地政事務所以八七北投字第一四三四
    六號收件，於八十七年七月十七日登記完畢。上訴人於上開執行程序中以抵押權
    人身分具狀參與分配，並提出訴外人張金法所簽發面額三百二十萬元之本票一紙
    為債權憑證等事實，業據提出他項權利證明書、本票、最高法院八十九年度台上
    字第三一八號民事判決影本各一件為證（見原審卷第十二頁至十八頁），並為上
    訴人所不爭，復經原審調閱台灣士林地方法院八十九年度執字第四三○六號民事
    強制執行事件卷宗查閱無訛，堪信為真實。上訴人主張：其迄至八十七年七月一
    日止已陸續借與日益公司三百二十萬元，本件抵押權係為擔保該債權而設定，故
    上訴人與日益公司間確有三百二十萬元之抵押債權存在等語，被上訴人則以：本
    件抵押權所擔保之債權應以存續期間所發生者為限，縱認上訴人所主張之上開債
    權為真正，亦非本件抵押權所擔保之範圍等語，是本件首應審究者為：上訴人主
    張其自七十六年八月三日起至八十七年七月一日止借與日益公司之借款債權，是
    否為本件抵押權所擔保之債權範圍？茲分述下：
（一）按抵押權為不動產物權，非經登記，不生效力，抵押權人僅能依設定登記之內
      容行使權利（最高法院七十二年台上字第二四三二號判例意旨參照）。查上訴
      人主張日益公司早於七十六年八月三日向其借款時，即已交付系爭土地所有權
      狀予上訴人，約定由上訴人設定抵押權之事實縱屬實在，惟系爭土地於八十七
      年七月十七日始完成本件抵押權登記，已如上述，則依上開判例意旨，上訴人
      僅能依本件抵押權設定登記之內容行使抵押權。次按抵押權所擔保之債權，其
      種類及範圍，屬於抵押權之內容，依法應經登記，始生物權之效力；又最高限
      額抵押權定有存續期間者，其抵押權設定契約書如未約定擔保既已發生之債權
      ，則在抵押權存續期間內所發生之債權，始為抵押權效力所及，此有最高法院
      八十四年台上字第一九六七號判例、九十年度台抗字第三○二號判決意旨可資
      參照。是最高限額抵押權，當事人固得約定就債務人於訂約時已發生及於抵押
      權存續期間內所發生之債權，於約定限額之範圍內，均為抵押權效力所及，惟
      若當事人約定僅就存續期間內發生之債權，始為抵押權所擔保之債權，自應從
      其約定，而不得僅憑當事人設定最高限額抵押權，即認為其所擔保之債權範圍
      當然包括抵押權設定時已發生之債權。查上訴人自認本件抵押權設定時並未約
      定擔保抵押權設定前已發生之債權（見本院卷第六十七、六十八頁），參以本
      件抵押權之他項權利證明書記載：「權利價值：最高限額三百二十萬元整，存
      續期間：自八十七年七月二日至九十年七月一日，清償日期：九十年七月一日
      」，及抵押權設定契約書除為上述記載外，於「聲請登記以外之約定事項」欄
      內並無其他約定事項之記載（見原審卷第十二頁、八十四頁）等情，應認本件
      最高限額抵押權之設定，其約定抵押權所擔保之範圍，僅限於抵押權存續期間
      內所發生之債權，而不及於抵押權設定時已發生之債權。
（二）上訴人雖主張依日益公司八十七年七月一日召開之股東臨時會議決議，日益公
      司提供系爭土地為本件抵押權設定確係為擔保上訴人對日益公司當時已發生之
      三百二十萬元之債權，並舉證人張燕鳳為證。惟查卷附上開會議決議記載：「
      本公司因業務周轉之需，擬向乙○○先生商借新台幣參佰貳拾萬元正，以充裕
      公司之資金，並且提供本公司所有座落於北投區○○段○○段玖陸地號土地乙
      筆，面積五八．八九平方公尺，約十七．八一坪，提供給乙○○先生向地政機
      關辦理第一順位抵押權之債權登記」，「決議：全體股東一致無異議通過，並
      且委由本公司代表人全權辦理相關手續」（見原審卷第三十五頁），則依此記
      載，益徵日益公司設定本件抵押權係為將來擬向上訴人借款三百二十萬元提供
      擔保，而非如上訴人主張係為擔保當時已發生之三百二十萬元債務。又證人張
      燕鳳固到庭證稱：「．．會議確實有召開，也確實有作成決議。會議中所述的
      三百二十萬是被告（即上訴人）陸陸續續借的，八十七年開會時所計算的金額
      為三百二十萬。會議結束後翁文漢和張金法有去辦抵押權登記」等語（見原審
      卷第七十四頁），惟查證人張燕鳳所述內容核與日益公司上開股東會議記錄所
      載內容不符，且參以其陳稱：上訴人據以主張對日益公司有三百二十萬元債權
      之借據，其中八十七年三月九日以日益公司為借款人，向上訴人借款六十五萬
      元之借據，為其書寫文字，由張金法簽名；同年三月二十四以張金法名義出具
      之字據均為其所書寫，包括簽名；上訴人所交付發票日為八十七年三月九日，
      面額五十九萬元之支票，係其於支票背面簽名，和翁文漢一起去兌領，及其為
      張金法之女等情，證人張燕鳳與上訴人所主張之上開借貸關係實具有利害關係
      ，是其所為證言實不足採。故上訴人此部分之主張，尚難認為真正。
四、綜上所述，本件抵押權所擔保之債權，應以抵押權存續期間內所發生者為限，是
    上訴人主張日益公司自七十六年八月三日起至八十七年七月一日止共積欠三百二
    十萬元之事實縱屬實在，亦非屬本件抵押權所擔保之債權範圍。又上訴人雖另提
    出訴外人張金法於八十七年七月二日簽發，以上訴人為受款人，到期日為九十年
    七月一日，面額三百二十萬元之本票一紙，以為本件抵押權之債權憑證，惟該本
    票發票人既非日益公司，日益公司自不負該票據責任，是上訴人尚難執此本票主
    張對日益公司有三百二十萬元債權，而行使本件抵押權。此外，上訴人並未主張
    及證明於本件抵押權存續期間內，上訴人對日益公司有何債權存在之事實，是被
    上訴人主張於九十年七月一日本件抵押權存續期間屆滿時，上訴人對日益公司無
    抵押債權存在之事實，堪信為真正。從而被上訴人請求確認本件抵押權所擔保之
    債權不存在，洵屬有據。原審為被上訴人勝訴判決，並無違誤。上訴意旨指摘原
    判決不當，求予廢棄改判，為無理由，應予駁回。
五、查日益公司非本件訴訟之被告，且本件抵押權為「最高限額抵押權」，非「本金
    最高限額抵押權」，原判決主文第一項有誤載之情形，爰併予更正如主文第三項
    。
六、據上論結，本件上訴為無理由，依民事訴訟法第四百四十九條第一項、第七十八
    條、第八十五條第一項前段，判決如主文。
中　　　華　　　民　　　國　　九十一　　年　　　九　　　月　　　三　　　日
                          臺灣高等法院民事第十四庭
                      　　　　審判長法  官　張  劍  男
                      　　　　　　　法  官　蔡  芳  齡
                      　　　　　　　法  官　彭  昭  芬
右正本係照原本作成。
如不服本判決，應於收受送達後二十日內向本院提出上訴書狀，其未表明上訴理由者
，應於提出上訴後二十日內向本院補提理由書狀（均須按他造當事人之人數附繕本）
上訴時應提出委任律師或具有律師資格之人之委任狀；委任有律師資格者，另應附具
律師及格證書及釋明委任人與受任人有民事訴訟法第四百六十六條之一第一項但書或
第二項（詳附註）所定關係之釋明文書影本。
中　　　華　　　民　　　國　　九十一　　年　　　九　　　月　　　四　　　日
　　　　　　　　　　　　　　　　　　書記官  丁  華  平
附註：
民事訴訟法第四百六十六條之一（第一項、第二項）：
對於第二審判決上訴，上訴人應委任律師為訴訟代理人。但上訴人或其法定代理人具
有律師資格者，不在此限。
上訴人之配偶、三親等內之血親、二親等內之姻親，或上訴人為法人、中央或地方機
關時，其所屬專任人員具有律師資格並經法院認為適當者，亦得為第三審訴訟代理人
。
